【裁判字號】    93,上更(一),682
【裁判日期】    950104
【裁判案由】    詐欺等
【裁判全文】
臺灣高等法院刑事判決             93年度上更(一)字第682號
上  訴  人
即  被  告  丑○○原名蔡鎮鴻.
選任辯護人  施竣中律師
            江旻書律師
上列上訴人因詐欺等案件，不服臺灣板橋地方法院90年度訴字第
316號，中華民國90年7月31日第一審判決（起訴案號：臺灣板橋
地方法院檢察署88年度偵字第24683號）提起上訴，判決後由最
高法院發回更審，本院判決如下：
    主  文
原判決撤銷。
蔡鎮鴻常業詐欺，處有期徒刑壹年貳月。扣案如附表貳、參所示
之物均沒收。
    事  實
一、丑○○（原名蔡鎮鴻）係曾患有情感性精神病之人，且領有
    精神障礙手冊，其明知自己並無任何法術，竟意圖為自己不
    法之所有，基於常業詐欺之故意，於民國（下同）86年底，
    在臺北縣中和市○○街143巷69弄8號住處3樓開設「聖安精
    舍」，自稱「天耀大師」，並在報紙刊登「天耀大師、特效
    靈符、鐵證如山、專辦別家做不好、愛情財運獨門催眠降頭
    術、一週靈驗只收材料費、ＴＥＬ：00000000」之
    廣告；丑○○同時自87年間起以「上永企業股份有限公司」
    （以下簡稱上永公司）（設於同上址一樓）之名義，向直銷
    上游的蚨豐股份有限公司（以下簡稱蚨豐公司）購買「冬蟲
    夏草膠囊」銷售，係從事業務之人，竟基於業務登載不實文
    書之故意，自行設計不實廣告及包裝樣式，不僅將上開產品
    取名為「活力多」、「長勇精」之誇張名稱，更於包裝盒佯
    載行政院衛生署核可字號「衛署食字第八三○三六六一九號
    」（該函號實際係行政院衛生署回覆蚨豐公司關於產品原料
    之函號而非核准本件食品上市銷售之字號）字樣，作為檢驗
    合格之證明，且包裝盒上所印載之主要原料漏標列市價較為
    低廉之主原料「小麥」項目（僅記載較為昂貴之小麥胚芽、
    特級力王品冬蟲夏草），且偽載「責任保險：中央產物保險
    公司承保０９００第９９ＰＤ８６００１７號５００萬」字
    樣，並誇大產品功效而記載「現代人不可缺少的健康滋補食
    品」、「滋補藥材」、「健康保證」、「營養保證」等詞句
    ，而經由不知情之蚨豐公司負責人茍煥信委託蘆洲地區（起
    訴書誤載中和地區）之洪冠印刷廠印刷包裝盒後，於上開公
    司地址內將所購入之膠囊重新加以包裝銷售，而於業務上作
    成不實文書並加以行使之，足以生損害於他人；同時且捏造
    不實之客戶姓名擔任見證人印製浮誇虛捧其本身具有特異法
    術功能等內容之廣告宣傳文宣，並利用總統府對外開放一般
    民眾入內參觀之機會而趁機前去，因而攝得與總統府提供之
    總統李登輝、副總統連戰之人像假板（其上有總統李登輝、
    副總總連戰之身形照片）合照之照片，其竟將其與總統李登
    輝、副總統連戰之人像假板所合照之前揭照片印刷於廣告文
    宣上，並於其旁加註印載「天耀大師受李登輝總統召見」、
    「天耀大師受連戰副總統召見」等文字，對外佯稱其因具有
    高超法術乃獲得總統李登輝、副總統連戰之特別召見云云，
    並將上揭與總統李登輝、副總統連戰人像假板合照之照片放
    大裝框懸掛於前揭精舍內，作為欺瞞顧客之手段。嗣有黃漢
    章、戊○○、辛○○、壬○○、程劉秀子、子○○、乙○○
    、丙○○、己○○、王董玉枝等人因感情挫折，見上開報紙
    廣告而以電話詢問，丑○○遂趁機佯稱其具有高超法術，專
    門以癡情符咒挽回男女破裂感情、夫妻失和云云，吸引黃漢
    章等人前往上址面談，待黃漢章等人前去面談時，其便出示
    上揭不實內容之廣告文宣資料及照片，又提出其自行印刷之
    不實內容之上揭見證人宣傳文宣、符法使用說明書、作法說
    明書，佯稱：其法術高超，已獲總統、副總統等政府高階官
    員特別親自召見，且已有為數眾多之顧客經其作法消災加持
    後，已挽回破碎之男女或夫妻感情云云，並向黃漢章等說明
    每次作法需索費新台幣（以下同）六千元，但假如彼等向其
    購買「活力多」、「長勇精」膠囊產品二萬元（共六盒）以
    上而加入成為永久會員者，則可獲得終生免費的作法及贈送
    靈符之服務云云；致使黃漢章等人於感情困擾且心慌意亂之
    際，惑於丑○○上揭宣傳花招，因而陷於錯誤，分別陸續繳
    交六千元至三萬元不等之金錢予丑○○ (詳如附表一所示)
    ，委請其幫彼等作法或並購買前揭「活力多」、「長勇精」
    膠囊商品。其同時於88年8月3日健康食品管理法開始施行後
    ，該法第6條第1項規定：「食品非依本法之規定，不得標示
    或廣告為健康食品。」同法第七條亦規定：「製造、輸入健
    康食品，應將其成分、規格、作用與功效、製程概要、檢驗
    規格與方法，及有關資料與證件，連同標籤及樣品，並繳納
    證書費、查驗費，申請中央主管機關或其委託之機構查驗登
    記，發給許可證後，始得製造或輸入。前項申請許可辦法，
    由中央主管機關定之。」丑○○明知前揭「活力多」「長勇
    精」並未依健康食品管理法所規定之程序辦理查驗登記手續
    而領得許可證，該產品不得以健康食品名稱加以包裝及廣告
    ，竟仍基於違反健康食品管理法之故意，繼續以該產品為「
    現代人不可缺少的健康滋補食品」，具有「滋補藥材」、「
    健康保證」、「營養保證」等功效之健康食品，在上址販賣
    ，並透過ＦＭ九七‧七、ＦＭ九四‧０頻道電台廣播方式廣
    告前揭「健康食品」，嗣有施景仁亦因感情挫折，聽丑○○
    在電台廣播而至上址洽談，丑○○亦以前揭相同方式佯稱前
    開「活力多」「長勇精」具有「有病治病，無病強身」之健
    康食品功效，致施景仁陷於錯誤，繳納會員費二萬元購買前
    開產品六盒並取得靈符。丑○○以此不實之欺罔方式共詐得
    約四十多萬元。嗣黃漢章發覺靈符無效，始知受騙，報警前
    往其前揭住處當場查獲，並扣得其所有之附表二所示之物；
    又檢察官於89年8月17日15時25分許，又至現場查扣「活力
    多」膠囊一千一百一十盒、「長勇精」一千二百三十盒、及
    其所有之附表三所示其餘之物。
二、案經臺北縣警察局中和分局報請臺灣板橋地方法院檢察署檢
    察官偵查起訴。
    理  由
一、經查上訴人即被告丑○○，雖因中度精神障礙，患有情感性
    精神病，而領有身心障礙手冊，此有馬偕紀念醫院診斷證明
    書、中華民國身心障礙手冊影本各乙份在卷可稽（見偵卷第
    240頁、第241頁）。惟經本院將告送請馬偕紀念醫院鑑定結
    果：「1.由個案過去就醫及藥物治療紀錄，主要都以治療精
    神官能症狀為主，並未有脫離現實之行為，而依據偵審筆錄
    所記載內容來看，也未有失序行為或言語出現；但此次鑑定
    卻發現在整個過程中，個案卻自述有幻覺及妄想，也出現定
    向感不佳、記憶衰退及言語失序的狀態，如前所述，在許多
    細節上的觀察，此一狀態並非典型精神病患之表現，而在心
    理測驗方面，也有類似的發現，而智力測驗在考慮其不合作
    態度及對較困難問題之回答，推估中下至中等程度，與民國
    76年3月12日所做智力測驗比較是相近的，並未有退化現象
    。2.在臨床上此類情形較易表現在面臨兵役、法律問題的個
    案，而非真正精神病的精神病理表現；因此我們強烈懷疑個
    案此次精神鑑定中的表現，可能是刻意學習得來的精神症狀
    ，而非精神病所致。3.個案雖有情感精神病之診斷書及殘障
    手冊，但就女兒提供資料、過去病史及住院門診記錄，未出
    現躁症症狀，較像是以焦慮、憂鬱為主之精神官能症，藥物
    治療也是針對此一部分治療，而非標準的情感性精神病之治
    療方式；由此次鑑定所見，也無法認定其符合精神病狀態之
    表現；綜合以上推論，個案當時精神狀態未達到心神喪失精
    神耗弱之程度。」 ( 見本院卷(一)第37頁)。依此，被告行為
    當時精神病之病情尚未達心神喪失或精神耗弱之程度，堪可
    認定，合先敘明。
二、依修正後刑事訴訟法施行法第7條之3規定：「中華民國92
    年1月14日修正通過之刑事訴訟法施行前，已繫屬於各級法
    院之案件，其以後之訴訟程序，應依修正刑事訴訟法終結之
    。但修正刑事訴訟法施行前已依法定程序進行之訴訟程序，
    其效力不受影響」。經查92年1月14日修正通過之刑事訴訟
    法，業於同年9月1日施行，而本案係於90年2月13日修正刑
    事訴訟法施行前繫屬於第一審法院，依前開法條規定，對於
    提起上訴之案件，於修正刑事訴訟法施行前第一審就可得為
    證據之證據，已依法定程序調查者，其效力不受影響，仍得
    為證據。本案下列證人各先後於警詢偵查及原審中供證在卷
    ，本院於審判期日依法定程序提示筆錄並告以要旨，令被告
    辯論而為合法調查，有審判筆錄在卷可稽，揆諸前揭說明下
    列證人供述之證據，自有證據能力。(參見最高法院93年台
    上字第203號、94年台上字第4277號刑事判決)，況被告及其
    辯護人對本案卷內人證、物證之證據能力均表示無意見 (見
    本院準備程序筆錄)，且於言詞辯論終結前，就本案證據之
    調查，均無何異議，既無異議，依刑事訴訟法第159條之5規
    定，該等人證、物證，自亦均有其證據能力，合先敘明。
三、訊據被告矢口否認上揭犯行，辯稱：法術乃現代科學無法檢
    驗，是否存在，尚無法遽下定論，伊曾向千福法師、釋傳聖
    法師學習法術，並領有中華民國星相堪輿師協會之會員證，
    而有關符咒之說，本屬民間信仰，有超越理性本質，係個人
    信仰問題，被害人隨喜紅包本屬尋常，不能認係受騙而為財
    物之交付，而「活力多」、「長勇精」係冬蟲夏草之天然食
    品，由蚨豐公司提供，為蚨豐公司委託東洋公司生產製造，
    東洋公司又是行政院衛生署許可之ＧＭＰ藥廠，該產品之包
    裝盒是經該公司負責人茍煥信委託洪冠印刷廠印刷，產品包
    裝上雖有「衛署食字第八三０三六六一九號」，但未註明行
    政院衛生署核准字號，伊不知包裝盒上所印產品責任保險字
    號是何意義，且包裝盒上之主要原料項下已載明有小麥胚芽
    之字樣，並無登載虛偽不實或誇大產品療效之內容，而廣告
    宣傳文宣上之見證人親身說法之資料內容都是真實，伊也確
    曾經因參加總統府茶會而接受連戰副總統之召見云云。
四、經查：
  (一)上揭詐欺事實，業據被害人戊○○、黃漢章、辛○○、壬○○、程劉秀子、子○○、乙○○、丙○○、己○○、王董玉
    枝、施景仁等人分別於偵審中指訴甚詳 (見偵字第2468號卷
    第7頁反面、第26頁反面、第9頁反面、第220頁反面、第76
    頁、第78頁反面、第86頁反面、第123頁反面、第81頁反面
    、第82頁反面、84頁反面、第123頁、第85頁反面、第123頁
    、第85頁反面、第123頁、第124頁、原審卷第65頁、上訴卷
    第214頁)。被告亦不否認於前揭時間，在臺北縣中和市○○
    街143巷69弄8號住處3樓開設「聖安精舍」，自稱「天耀大
    師」，並在報紙上刊登廣告為情感受挫者提供靈符施法以挽
    回感情，且在「上永公司」販賣「活力多」、「長勇精」等
    冬蟲夏草膠囊，並招徠前揭被害人作法索費，販售上該產品
    等事實。查被告罹患情感性精神病，雖未達心神喪失或精神
    耗弱之程度，然近六年來仍須持續服藥治療，有前揭馬偕紀
    念醫院函文1紙附卷可稽。是被告罹患精神病，其本身尚須
    靠藥物控制病情，尚且無法處理自己之精神障礙，又豈有法
    力挽回他人感情問題？且被害人黃漢章、辛○○、壬○○、
    乙○○、丙○○等各於警訊、原審中陳稱看了被告所拿出之
    「天耀大師專集」廣告宣傳資料，內有被告與總統李登輝、
    副總統連戰等政府官員合照之相片及諸多見證人感言等，便
    信以為真而交付金錢求取靈符，事後始知該靈符根本無效等
    語（見原審卷第65頁、偵卷第76頁反面、第78頁反面、第82
    頁反面、第84頁反面）。若被害人等明知上開照片僅係被告
    趁總統府對外開放參觀時與總統府所提供予參觀民眾拍照留
    念之總統、副總統人形假板之合照，且專集內之見證人感言
    係出於被告之杜撰，當不致陷於錯誤而購買其販售之產品及
    靈符，而被告亦自承將以往參觀總統府時和總統府所提供之
    總統、副總統人形假板合照的照片放大後掛在辦公室云云（
    見偵卷第5頁反面、上訴卷第57頁），足證其顯有假藉其曾
    接受總統、副總統等政府官員特別召見之殊榮以取信於民而
    詐取金錢之不法意圖，其前開所辯有關符咒解決感情係個人
    信仰云云，自無足採。又查茍被告制作之廣告文宣之見證人
    感言均為真實，何以竟無法提出該些見證人之真實年籍資料
    供本院查證。且查若被告確實具有高超法術，焉有必要以本
    件低劣之瞞騙手法欺詐被害人。而具有法術之修行者，理應
    慈悲為懷，普渡眾生，救苦救難，絕不似本件被告利慾薰心
    ，腦滿腸肥，以張冠李戴，瞞天過海之手法巧取豪奪，另查
    被告雖供稱其曾向千福法師、釋傳聖法師學習法術，並領有
    中華民國星相堪輿師協會之會員證云云，並提出中華民國星
    相易理堪輿師協進會之會員證書為憑。然查中華民國星相易
    理堪輿師協進會係依一民間社團組織，只要有從事堪輿工作
    之人即得參加該會成為會員，毋庸經過特殊才能之審查程序
    ，入會手續並非困難，且縱參加該會成為會員亦不意謂即確
    實具有算命、消災、解厄之特殊能力。又被告雖提出其因擔
    任廣播電台主持人當選中華民國廣播節目協會第十五屆理事
    ，確曾於89年元月6日與中華民國廣播節目協會之其他理監
    事參加總統府茶會，由當時之副總統連戰親自接待並照相留
    念云云，並提出中華民國廣播節目協會第十五屆第二次會員
    大會紀錄及中華民國廣播節目協會開會通知單影本為憑。但
    查觀諸被告所提出之中華民國廣播節目協會第十五屆第二次
    會員大會紀錄中「貳、會務工作報告（摘要）」記載當時前
    去總統府參加茶會之該會會員共有約二百人云云，則縱當時
    連戰副總統曾親自接待，並照相留念屬實，亦應係與參時前
    去參加茶會之共約二百人理監事共同照相留念，而非前揭照
    片所彰顯其因有特殊功績或能力因而獲得總統、副總統特別
    單獨召見，二者所傳達予外人之意涵完全殊異，否則被告焉
    會故意歪曲事實以前揭手法瞞騙他人，無非意圖藉由其所領
    得之中華民國星相易理堪輿師協進會會員證書與前揭假造之
    曾獲得總統、副總統特別單獨召見等功績，塑造其為具有算
    命、消災、解厄等高超法術之「天耀大師」之假像，用以欺
    詐被害人之金錢至明。
  (二)檢察官於89年8月17日前往前揭「聖安精舍」當場扣得行政
    院衛署食字第八三０三六六一九號函原文影本，函文內容表
    示，系爭產品之中文品名「原動力」（該品名係蚨豐公司就
    系爭產品的原命名）涉及誇大，且主要原料項下漏列市價較
    為低廉之主原料「小麥」項目，僅載有價格較為昂貴之小麥
    胚芽、特級力王品冬蟲夏草一節，此有上開函文影本乙紙（
    附於偵卷第一三五頁）可資參照。又查前揭產品之包裝盒上
    偽載有「責任保險：中央產物保險公司承保０９００第９９
    ＰＤ８６００１７號５００萬」之字樣，有該產品包裝盒影
    印本附卷可參。經本院前審函洵中央產物保險股份有限公司
    ，該公司以九十年十一月二十六日（９０）央保意字第一一
    五二號函回覆本院稱：經查該公司第０９００第９９ＰＤ８
    ６００１７號保單之被保險人為「蚨豐股份有限公司」，非
    「上永企業股份有限公司」等語，並隨函檢附蚨豐公司「衛
    我康」、「補給站」產品責任保險單底影本為憑 (見上訴卷
    第158頁、第159頁)。
  (三)健康食品管理法於88年8月3日開始施行後，該法第6條第1項
    規定：「食品非依本法之規定，不得標示或廣告為健康食品
    。」，第7條規定：「製造、輸入健康食品，應將其成分、
    規格、作用與功效、製程概要、檢驗規格與方法，及有關資
    料與證件，連同標籤及樣品，並繳納證書費、查驗費，申請
    中央主管機關或其委託之機構查驗登記，發給許可證後，始
    得製造或輸入。前項申請許可辦法，由中央主管機關定之。
    」，被告明知前揭「活力多」「長勇精」並未依健康食品管
    理法所規定之程序辦理查驗登記手續而領得許可證，僅屬一
    般食品管理，但竟仍繼續以該產品為「現代人不可缺少的健
    康滋補食品」，具有「滋補藥材」、「健康保證」、「營養
    保證」等功效，在上址販賣，並透過ＦＭ九七‧七、ＦＭ九
    四‧０頻道電台廣播方式廣告前揭「健康食品」，難謂其並
    無違反健康食品管理法之犯意。遑論被告於偵查、原審及本
    院前審訊問中表明「活力多」、「長勇精」二種成分均相同
    ，且於本院前審訊問時供稱包裝盒上記載「衛署食字第八三
    ０三六六一九號」係其叫蚨豐公司負責人丁○○去印的，丁○○找洪冠公司印好後再運到上永公司包裝云云（見上訴卷
    第56頁）。另查被告所提出之與茍煥信所簽立之銷售合約書
    中第七條亦載有「甲方（即蚨豐公司）僅提供乙方（即上永
    公司）產品，產品名稱、包裝及廣告內容均由乙方全權負責
    ，與甲方無關」等語。依此，並參以包裝盒上印有上永公司
    為委託製造及負責銷售之地位，被告為上永公司之負責人，
    出面與茍煥信接洽本件相關委託製造事宜，並全權負責相關
    宣傳文宣之制作，被告應已甚明瞭前開衛生署函文內容，卻
    於自行設計產品包裝廣告時，將系爭同一產品更加誇大功效
    分別命名為「活力多」、「長勇精」，且故意於主要原料項
    下漏列主成份係「小麥」，僅記載有小麥胚芽、特級力王品
    冬蟲夏草等原料。其又故意未完整引述公文旨意，訛將並非
    行政院衛生署核准上市字號之「衛署食字第八三０三六六一
    九號」字樣印在包裝廣告上，使人錯認係行政院衛生署就該
    產品已查驗合格發給核可字號用為銷售之憑據等情，此有檢
    察官所批示之勘驗意旨文（見偵卷第126頁）及行政院衛生
    署89年8月1日衛署食字第八九０二八九０二號鑑定函1紙（
    見偵卷第130頁）在卷可稽。是被告將上開一般食品虛偽誇
    大標示為健康食品並漏載主要原料小麥而販賣，另於包裝上
    標示非係行政院衛生署針對系爭產品查驗後所發給之核准文
    號，而將產品原料成分函詢案之公文字號印載於包裝盒上，
    同時將上開屬於一般食品之產品作為健康食品出售，並使人
    誤認該產品已得行政院衛生署查驗核可，且偽載產品責任保
    險字號。又查扣案之會員志願卡證明書及廣告宣傳資料中分
    別載明會員必須購買該公司之產品價值二萬元之冬蟲夏草共
    6盒以上，方得加入成為會員，且始得獲得被告之作法之服
    務。此外，並有聖安精舍名片、催繳積欠材料費之名信片、
    符咒、聖安精舍宣傳廣告資料、被告與總統李登輝、副總統
    連戰之人像假板合照之相片及不實之召見資料、會員志願卡
    證明書、天耀大師專集、相關藥品之廣告單等資料附本院卷
    可稽，及扣案之「活力多」膠囊1110盒、「長勇精」1230
    盒可證。本院前審亦曾調取該批扣案證物勘驗屬實，制有勘
    驗筆錄可稽 (見上訴卷第140頁、第141頁)，並將被告足以
    認定被告犯罪之上揭扣案資料另行抽存附卷為憑。
  (四)證人庚○○雖於本院審理中指上開「活力多」、「長勇精」
    之外包裝是蚨豐公司提供的，是蚨豐公司特別為他包裝云云
    ，然此為丁○○所否認 (見本院準備程序筆錄)，查證人稱
    丁○○為前姊夫，顯示雙方姻親關係已生變化而有嫌隙，自
    難期其為公平而客觀之陳述，且依卷存被告所提與茍煥信所
    簽立之銷售合約書中第七條載有「甲方（即蚨豐公司）僅提
    供乙方（即上永公司）產品，產品名稱、包裝及廣告內容均
    由乙方全權負責，與甲方無關」等語，已如前述。該合約書
    第八條亦記載：「乙方（即上永公司）在銷售甲方所提供之
    產品時，除應依食品衛生法規標示外，且不得涉及療效及誇
    大不實之宣傳」等語（本院按當時健康食品管理法尚未公布
    施行）。由此，足見茍煥信於與被告簽訂銷售合約書時，已
    明確約定被告不得有違反食品衛生法規標示之不法行徑，且
    不得涉及療效及誇大不實之宣傳。則茍煥信應僅係被告所銷
    售產品之供應者，本件被告不法犯行應純出於被告個人之決
    意而為之，與茍煥信無涉，委無疑義。
  (五)另被告未依照健康管理法之規定，於產品包裝盒上漏標列主
    原料「小麥」項目（僅記載小麥胚芽、特級力王品冬蟲夏草
    ），檢察官誤載為被告漏列主要成分「小麥」，應予更正。
    又被告偽載「責任保險：中央產物保險公司承保０９００第
    ９９ＰＤ８６００１７號５００萬」字樣，公訴事實未論敘
    及此，但此部份為起訴效力所及，本院自得併為審究。再被
    告所販售之系爭產品係經由蚨豐公司轉向東洋公司委託製造
    ，而東洋公司是合格之ＧＭＰ藥廠，此有行政院衛生署90年
    10月17日衛署藥字第０九０００六一八八七號函在卷足憑。
    而所謂藥品「ＧＭＰ」即藥品優良製造規範，意即製造藥品
    時依一定之程序進行，用來保證能持續穩定地製造出符合規
    格及品質之藥品。自77年12月31日完成實施藥品ＧＭＰ以來
    ，凡經查核通過認定符合ＧＭＰ標準之國內藥廠，其製造之
    藥品包裝上市可標示「藥品ＧＭＰ廠」乙節，亦有行政院衛
    生署90年11月20日衛署藥字第０九００六六七九二號函在卷
    可稽。因本件被告所銷售之產品，係出自「藥品ＧＭＰ廠」
    東洋公司之生產製造，則被告於產品包裝盒上標示「ＧＭＰ
    」字樣，自不生業務登載不實或違反健康食品管理法之之問
    題。至本案雖另有被害人吳淑宜、癸○○、李淑惠、甲○○
    、寅○○、曾世昌、黃碧賢等人見報前往被告處作法消災或
    並購買「活力多」、「長勇精」等，因彼等各於偵審中均未
    表示被騙，此部分尚難認被告有詐騙行為，併此敘明。
五、經查近年來，因生物科技發達，透過基因培養方式可以將以
    往量少價昂之名貴中藥材大量繁殖生產，諸如靈芝、冬蟲夏
    草等皆然。坊間諸多生物科技實驗室均能量產靈芝、冬蟲夏
    草等商品，是以該些商品之價格已經普級化而大量降低。被
    告制作大量文宣廣告，並於電台上廣播宣傳，從事前揭犯行
    ，將每盒60粒裝之含有少量冬蟲夏草成份之膠囊以定價3600
    元之價格（參照卷附包裝盒影本）出售，且自我標榜誇大個
    人之神通功能，誘使被害人上當，以二萬元之高價向其購買
    上揭商品共6盒以上（按照定價，6盒本為二萬一千六百元，
    被告美其名為優待消費者，只收取二萬元款項，但實則為大
    量斂財之手法）而加入成為永久會員者，則可獲得終生免費
    的作法及贈送靈符之服務云云，被告因此謀得暴利；又參以
    扣案產品數量眾多，足見被告營業規模龐大，被告主觀上應
    有恃此為生之犯意，且被告本件犯罪所得亦足以供被告恃以
    為生。是核被告所為，係犯刑法第340條常業詐欺罪、第255
    條第2項販賣虛偽標記商品罪，刑法第216條、第215條行使
    業務登載不實文書罪、健康食品管理法第21條第2項販賣非
    法標示健康食品罪。被告意圖欺騙他人，就商品之品質為虛
    偽之標記，以及將一般食品非法標示為健康食品，並進而持
    以販賣，其虛偽標記行為以及非法標示之行為均分別為販賣
    高度行為之低度行為，應各為販賣行為所吸收，均不另論罪
    ；又被告業務登載不實之低度行為，亦已為行使之高度行為
    所吸收，亦不另論罪。又被告多次販賣虛偽標記商品、販賣
    非法標示健康食品、行使業務登載不實文書，均時間緊接、
    所犯構成要件分別相同，應依連續犯各論以一罪。又被告所
    犯販賣虛偽標記商品、販賣非法標示健康食品、行使業務登
    載不實文書罪，係一行為觸犯三罪名，為想像競合，應從一
    重之販賣非法標示健康食品罪處斷。又被告所犯連續販賣非
    法標示健康食品罪，與常業詐欺罪間，有方法、結果之牽連
    關係，應依牽連犯規定，從一重以常業詐欺罪處斷。
六、原審論處被告罪刑，本非無見，惟查：原審就被告偽載「
    責任保險：中央產物保險公司承保０９００第９９ＰＤ８６
    ００１７號５００萬」字樣，漏未加以論究；本件被告所
    銷售之產品，係出自「藥品ＧＭＰ廠」東洋公司之生產製造
    ，則被告於產品包裝盒上標示「ＧＭＰ」字樣，自不生業務
    登載不實或違反健康食品管理法之之問題，原審未予察明，
    誤認被告就此部分有登載不實及虛偽標示之違法問題；原
    判決僅就被告行使業務登載不實文書罪，敘明業務登載不實
    行為與行使行為之關係，就被告販賣虛偽標記商品罪、販賣
    非法標示健康食品罪，其虛偽標記行為以及非法標示之行為
    ，究分別與販賣行為間，有如何之競合關係，則疏未論及；
    原判決僅就行使業務登載不實文書罪與販賣非法標示健康
    食品罪，論以連續犯，漏未論及販賣虛偽標記商品罪；原
    判決就被告所犯健康食品管理法第21條第2項之販賣非法標
    示健康食品罪，未與販賣虛偽標記商品罪及行使業務登載不
    實文書罪論以想像競合犯，卻將之與行使業務登載不實文書
    罪及常業詐欺罪間論以牽連犯；被告另有向戊○○施詐，
    此部分業已起訴，原判決未予論究；被告並未向吳淑宜、
    癸○○、李淑惠、甲○○、寅○○、曾世昌施詐，原審認此
    部分亦涉有詐騙，均有未洽。被告上訴猶執前詞否認犯罪，
    雖無理由，惟原判決既有如上可議之處，仍屬無可維持，自
    應由本院將原判決撤銷改判。爰審酌被告品行、智識程度，
    本件利用善良民眾對於宗教之虔誠信仰及不諳食品藥政之管
    理，趁被害人感情受挫，精神徬徨之際，以巧妙之行徑加以
    欺詐，手段惡劣，危害社會善良風氣，犯罪後猶飾詞推諉，
    態度不佳等情及其他一切情狀，量處如主文所之刑。又扣案
    如附表二、三所示之物，皆係被告所有供犯罪所用之物，爰
    均依法宣告沒收。
據上論斷，應依刑事訴訟法第369條第1項前段、第364條、第299
條第1項前段、健康食品管理法第21條第2項、第1項、刑法第11
條前段、第216條、第215條、第255條第2項、第1項、第340條、
第55條、第56條、第38條第1項第2款，罰金罰鍰提高標準條例第
1條前段，判決如主文。
本案經檢察官鍾鳳玲到庭執行職務。
中    華    民    國    95    年    1     月    4     日
                  刑事第十八庭審判長法  官  吳昭瑩
                                    法  官  王麗莉
                                    法  官  楊貴雄
以上正本證明與原本無異。
如不服本判決，應於收受送達後十日內向本院提出上訴書狀，其
未敘述上訴之理由者並得於提起上訴後十日內向本院補提理由書
（均須按他造當事人之人數附繕本）。
                                    書記官  林淑貞
中    華    民    國    95    年    1     月    5     日
附錄：本案論罪科刑法條全文
刑法第三百四十條：
以犯第三百三十九條之罪為常業者，處一年以上七年以下有期徒
刑，得併科五萬元以下罰金。
附表一
┌──┬────┬────────────┬──────┬────────┐
│編號│被害人  │交付金錢時間            │交付金額    │備            註│
├──┼────┼────────────┼──────┼────────┤
│１  │戊○○  │八十六年底起至八十七年五│共十八萬元  │第一次交付三萬六│
│    │        │月十六日                │            │千元、第二次四萬│
│    │        │                        │            │二千元、第三次、│
│    │        │                        │            │第四次各一萬五千│
│    │        │                        │            │元、最後二次各三│
│    │        │                        │            │萬六千元。      │
├──┼────┼────────────┼──────┼────────┤
│２  │黃漢章  │八十六年底至八十七年間  │約二十萬元  │連續需索長達一年│
│    │        │                        │            │                │
├──┼────┼────────────┼──────┼────────┤
│３  │辛○○  │八十八年四月中旬        │六千元      │                │
├──┼────┼────────────┼──────┼────────┤
│４  │壬○○  │八十八年三月間          │三千元      │                │
├──┼────┼────────────┼──────┼────────┤
│５  │程劉秀子│八十七年八月間          │共一萬二千元│第一次六千元、第│
│    │        │                        │            │二次六千元      │
├──┼────┼────────────┼──────┼────────┤
│６  │子○○  │八十八年四月間          │六千元      │                │
├──┼────┼────────────┼──────┼────────┤
│７  │乙○○  │八十八年五月間          │一萬元      │                │
├──┼────┼────────────┼──────┼────────┤
│８  │丙○○  │八十八年三、四月間      │二萬元      │                │
├──┼────┼────────────┼──────┼────────┤
│９  │己○○  │八十八年二月間          │二千元      │                │
├──┼────┼────────────┼──────┼────────┤
│１０  │王董玉枝│八十八年七、八月間      │二萬元      │                │
├──┼────┼────────────┼──────┼────────┤
│  │施景仁  │八十八年八月間          │二萬元      │                │
└──┴────┴────────────┴──────┴────────┘
附表二
┌────────┬────────────────┬─────────┐
│    編    號    │      品                名      │  數          量  │
├────────┼────────────────┼─────────┤
│      一        │政府官員召見章                  │九張              │
├────────┼────────────────┼─────────┤
│      二        │見證錄音帶                      │四十捲            │
├────────┼────────────────┼─────────┤
│      三        │會員名冊                        │三本              │
├────────┼────────────────┼─────────┤
│      四        │會員報名單                      │二十六張          │
├────────┼────────────────┼─────────┤
│      五        │與政府官員肖像合照              │五張              │
├────────┼────────────────┼─────────┤
│      六        │符咒                            │一百七十張        │
├────────┼────────────────┼─────────┤
│      七        │空白符咒                        │乙批              │
├────────┼────────────────┼─────────┤
│      八        │會員志願卡                      │乙批              │
├────────┼────────────────┼─────────┤
│      九        │客戶填寫問題書                  │乙批              │
├────────┼────────────────┼─────────┤
│      十        │影印符咒                        │五十八張          │
├────────┼────────────────┼─────────┤
│     十一       │天耀大師專輯                    │四冊              │
├────────┼────────────────┼─────────┤
│     十二       │廣告單                          │五張              │
├────────┼────────────────┼─────────┤
│     十三       │催繳會員費明信片                │十張              │
├────────┼────────────────┼─────────┤
│     十四       │符咒服務說明表                  │乙張              │
└────────┴────────────────┴─────────┘
附表三
┌────────┬────────────────┬─────────┐
│    編    號    │      品                名      │  數          量  │
├────────┼────────────────┼─────────┤
│      一        │聖安宮月下老人下降廣告紙書      │一百五十二張      │
├────────┼────────────────┼─────────┤
│      二        │上永企業廣告單                  │一百三十三張      │
├────────┼────────────────┼─────────┤
│      三        │客戶資料表                      │八十一張          │
├────────┼────────────────┼─────────┤
│      四        │客戶填寫問題單                  │六十二張          │
├────────┼────────────────┼─────────┤
│      五        │會員志願卡證明                  │一百零八張        │
├────────┼────────────────┼─────────┤
│      六        │活力多廣告單                    │三張              │
├────────┼────────────────┼─────────┤
│      七        │客人見證書                      │一本              │
├────────┼────────────────┼─────────┤
│      八        │銷售何物書影本                  │一張              │
├────────┼────────────────┼─────────┤
│      九        │活力多產品介紹                  │一份              │
├────────┼────────────────┼─────────┤
│      十        │「活力多」膠囊                  │一千一百十盒      │
├────────┼────────────────┼─────────┤
│      十一      │「長勇精」膠囊                  │一千二百三十盒    │
└────────┴────────────────┴─────────┘


司法院資訊處製作；財團法人民間司法改革基金會備份。
